【裁判字號】    94,重訴,133
【裁判日期】    950908
【裁判案由】    租佃爭議
【裁判全文】
臺灣高雄地方法院民事判決            94年度重訴字第133 號
原      告  丙○○
訴訟代理人  李明益律師
            啟夫律師
原      告  甲○○
訴訟代理人  乙○○
被      告  戊○○
            己○○
            辛○○
            丁○○
共      同  王仁聰律師
訴訟代理人  張標全律師
上列當事人間租佃爭議事件，本院於民國95年8 月25日言詞辯論
終結，判決如下：
    主  文
被告應將坐落高雄縣鳳山市○○○段第四八地號、面積一千三百
零四點二五平方公尺土地之地上物清除，並將土地返還原告丙○○、甲○○。
被告應將坐落高雄縣鳳山市○○○段第一一一地號，面積三千八
百七十四點八四平方公尺土地之地上物清除，並將土地返還原告
丙○○。
被告應給付原告丙○○新臺幣肆佰肆拾陸萬玖仟柒佰陸拾壹元，
及自民國九十四年七月一日起至返還第一、二項所示土地之日止
，按月給付新臺幣柒萬肆仟肆佰玖拾陸元。
被告應給付原告甲○○新臺幣壹佰零肆萬柒佰玖拾貳元，及自民
國九十四年七月一日起至返還第一項土地之日止，按月給付新臺
幣壹萬柒仟參佰肆拾柒元。
原告其餘之訴駁回。
訴訟費用由被告負擔。
本判決第一項原告勝訴部分，以新臺幣貳拾柒萬元供擔保後得假
執行。但被告如以新臺幣參仟陸佰伍拾貳萬元，為原告預供擔保
，得免為假執行。
本判決第二項原告丙○○勝訴部分，以新臺幣捌拾貳萬元供擔保
後得假執行。但被告如以新臺幣壹億零捌佰伍拾萬元，為原告丙○○預供擔保，得免為假執行。
本判決第三項原告丙○○勝訴部分，以新臺幣壹佰捌拾參萬元供
擔保後得假執行。但被告如以新臺幣伍佰伍拾壹萬元，為原告丙○○預供擔保，得免為假執行。
本判決第四項原告甲○○勝訴部分，以新臺幣肆拾貳萬元供擔保
後得假執行。但被告如以新臺幣壹佰貳拾捌萬元，為原告甲○○
預供擔保，得免為假執行。
原告其餘假執行之聲請駁回。
    事實及理由
壹、程序部分：
一、按出租人與承租人間因耕地租佃發生爭議時，應由當地鄉（
    鎮、市、區）公所耕地租佃委員會調解；調解不成立者，應
    由直轄市或縣（市）政府耕地租佃委員會調處；不服調處者
    ，由直轄市或縣（市）政府耕地租佃委員會移送該管司法機
    關；租佃爭議事件非經調解、調處，不得起訴，耕地三七五
    減租條例第26條第1 項及第2 項前段分別定有明文。本件租
    佃爭議事件，由出租人之王鎮魁、王鎮豪、王鎮鳳與原告丙○○申請調解，經高雄縣鳳山市公所及高雄縣政府耕地租佃
    委員會先後依法進行調解、調處，因調處不成立，由高雄縣
    政府將本件移送本院審理等情，有高雄縣政府94年4 月13日
    府地權字第0940075107號函暨所附調解、調處程序筆錄等資
    料在卷可參。是本件訴訟，其起訴應遵守之程序，已符合上
    開法條規定，合先敘明。
二、查本件坐落高雄縣鳳山市○○○段48地號（重劃前為文山段
    448-1 地號、448-3 地號、448-6 地號）面積1304.25 平方
    公尺，及同段第111 地號（重劃前為文山段448 地號、448-
    2 地號、448-4 地號、448-5 地號、448-6 地號）面積3874
    .84 平方公尺之土地，原係王鎮魁、王鎮豪、王鎮鳳與原告
    丙○○四人共有，每人之應有部分各為4 分之1 ，因王鎮魁
    、王鎮豪、王鎮鳳之前負有債務，渠等就大貝湖段48地號、
    第111 地號土地之應有部分，早於89年9 月11日經本院民事
    執行處（對重劃前之448 地號、448-1 地號、448-2 地號）
    查封，本件訴訟繫屬後，其中大貝湖段第48地號部分，已於
    95年3 月29日由原告甲○○拍定取得；另大貝湖段第111 地
    號部分，則於95年2 月10日由原告丙○○拍定取得之事實，
    有土地登記謄本及本院不動產權利移轉證書在卷可憑。而王
    鎮魁、王鎮豪、王鎮鳳並於訴訟進行中，將渠等對被告之不
    當得利請求權分別讓與原告丙○○、甲○○，是本件訴訟繫
    屬中，為訴訟標的之法律關係均已發生移轉，而原告丙○○
    、甲○○各就其受移轉部分具狀承當訴訟，並經王鎮魁、王
    鎮豪、王鎮鳳及被告同意，依民事訴訟法第254 條第1 項但
    書之規定，應予准許。
貳、實體部分：
一、原告主張：系爭土地原為王鎮魁、王鎮豪、王鎮鳳及原告丙○○共有，與被告訂有三七五耕地租約，然被告於88年起即
    將系爭土地闢為魚塭，並有出租予庚○○經營釣蝦場情形，
    顯有不自任耕作或轉租他人之情形，依耕地三七五減租條例
    第16條規定，原訂之耕地租約自屬無效，兩造間之耕地租賃
    關係自88年間起即已消滅，被告自此已屬無權占用系爭土地
    ，並自89年7 月1 日起受有每年以申報地價週年利率10 %計
    算之相當於租金之不當得利。又縱認原定租約仍為有效，然
    被告自88年起至90年12月30日土地重劃完畢前，均未從事耕
    作，且於重劃完成後，被告亦任由土地廢棄，未為耕作，至
    93年12月30日原出租人王鎮魁、王鎮豪、王鎮鳳及原告丙○○申請調解後，被告始種植芒果、椰子，已符合耕地三七五
    減租條例第17條第1 項第4 款：「無不可抗力，而未繼續耕
    作達1 年以上」之要件，且被告自88年起持續積欠每年租金
    新臺幣（下同）1,574, 443元，經王鎮魁、王鎮豪、王鎮鳳
    及原告丙○○於93年1 月4 日寄發存證信函，催請被告應於
    函到後7 日內給付積欠5 年之租金合計7,872,216 元，惟被
    告逾期未給付，亦符合於耕地三七五減租條例第17條第1項
    第3 款：「地租積欠達2 年以上之總額」之要件，系爭土地
    之耕地租約應自93年12月30日申請調解時終止，被告應返還
    系爭土地予現在之所有人即原告丙○○、甲○○。又王鎮魁
    、王鎮豪、王鎮鳳於起訴後，業已移轉其不當得利之債權分
    別轉讓予原告丙○○、甲○○，是原告丙○○、甲○○自得
    依民法767 條規定請求被告將地上物清除後返還土地，及依
    同法第179 條規定請求相當於租金之不當得利，故聲明求為
    判決：(一)被告應將坐落大貝湖段48地號土地之地上物除去後
    ，將土地返還原告丙○○、甲○○。(二)被告應將坐落大貝湖
    段111 地號土地之地上物除去後，將土地返還原告丙○○。
    (三)被告應給付原告丙○○6,385,372 元，及自94年7 月1日
    起至返還土地之日止，按月給付106,423 元。(四)被告應給付
    原告甲○○1,486,845 元，及自94年7 月1 日起至返還土地
    之日止，按月給付24,781元。(五)願供擔保，請准宣告假執行
    。
二、被告則以：被告於89年3 月28日系爭土地進行重劃前之半年
    至1 年期間，有設置魚塭從事養殖魚類之事實，然並未闢建
    海釣場或釣蝦場對外營業，又當時之魚塭、鐵皮屋、鐵架等
    地上物均係被告丁○○所有，庚○○僅為受僱人，因被告丁○○為清償積欠庚○○之債務，始將鳳山市文山自辦市地重
    劃會所發放之土地補償費，同意由庚○○領取，並未將系爭
    土地轉租予庚○○，與耕地三七五減租條例第16條所規範係
    針對承租人不自任耕作而轉租他人之情形不同，並無該條之
    適用；又原告自90年12月30日土地重劃完畢後，因土地位置
    及土地性質均已有變更，原告並未交付合於使用收益之土地
    予被告，被告並非無不可抗力，而未繼續耕作達1 年以上；
    另被告雖自88年起即未繳地租，然系爭土地之租金，依系爭
    土地之租賃契約約定，每年應繳納實物，且由原告至被告住
    處收取，屬往取債務，而王鎮魁、王鎮豪、王鎮鳳及原告丙○○從未到被告住處收取，自不能歸責於被告，且原告以上
    開存證信函催繳被告應給付欠租7,872,216 元，其催告內容
    與約定之租額內容不同，自不生催告效力，故兩造間仍存有
    耕地三七五之租賃關係，被告復自92年間即在系爭土地上種
    植果樹為耕作，被告仍屬有權占有，無須返還系爭土地或給
    付相當於租金之不當得利等語置辯，故聲明：(一)原告之訴駁
    回；(二)如受不利之判決，願供擔保，請准宣告免為假執行。
三、兩造不爭執之事實：
  (1)系爭土地原為王泉壽所有，其與許石恨於56年間即訂立耕地
    三七五租約，約定耕作使用，每年應繳納之地租，係繳納實
    物「谷」，繳納地點在鳳山市文山里佃農戶，繳納時間訂為
    每年旱季6 月晚季12月繳付。嗣出租人部分，分別因繼承、
    贈與關係，變更為王鎮魁、王鎮豪、王鎮鳳及原告丙○○，
    復因拍賣而發生所有權人（及共有人）變動；承租人部分，
    則因繼承關係，現變更為被告戊○○、己○○、辛○○、丁○○，並有臺灣省高雄縣私有耕地租約及耕地標示清冊各1
    份在卷可憑。
  (2)系爭土地之原有地號為高雄縣赤山段349-1 地號，嗣於72年
    間因重測、分割，而變更為高雄縣鳳山市○○段448 地號、
    448-1 地號、448-2 地號；又於89年3 月28日因土地重劃，
    先分割成448 地號、448-1 地號、448-2 地號、448-3 地號
    、448-4 地號、448-5 地號、448-6 地號，經90年11月26日
    重劃完成後，復變更登記為大貝湖段48地號（即重劃前之文
    山段448-1 地號、448-3 地號、448-6 地號）及同段第111
    地號（即重劃前之文山段448 地號、448-2 地號、448- 4地
    號、448-5 地號、448-6 地號），且系爭土地均由被告占有
    迄今。
  (3)系爭大貝湖段48地號土地，現種植芒果、椰子，作物高度不
    高，多數在腰部以下，土地上並有建築磚塊、玻璃瓶等雜物
    ，另同段第111 地號土地，現種植芒果、椰子，作物高度約
    80公分，土地上亦有建築磚塊等雜物，並有本院94年6 月9
    日勘驗筆錄1 份及現場照片數張在卷可證。
四、本件應判斷之處在於：(1)被告是否有原告丙○○、甲○○所
    主張不自任耕作之情形，而使原告丙○○、甲○○得依耕地
    三七五減租條例第16條第1 項、第2 項之規定，以承租人未
    自任耕作為由主張系爭租約無效，被告已無占有系爭土地之
    正當權源，原告丙○○、甲○○得請求返還系爭土地？(2)原
    告丙○○、甲○○得否請求被告給付相當於租金之不當得利
    ？茲分述如下：
  (1)原告丙○○、甲○○主張自88年間起至系爭土地重劃開始之
    89年3 月28日前，被告有在系爭土地（即重劃前之高雄縣鳳
    山市○○段448 地號、448-1 地號、448-2 地號）闢建魚塭
    ，養殖魚類之事實，已為被告自認在卷，且經證人壬○○證
    述：伊於87年12月份左右，因系爭土地貸款事宜至該地看過
    ，伊有看到土地上有養魚蝦用之水塘及鐵皮屋等語；證人庚○○證述：系爭土地於86年間有魚池，係伊用來養魚的等語
    屬實（分見本院94年12月8 日準備程序筆錄及95年5 月28日
    準備程序筆錄），且系爭土地於89年9 月11日經本院強制執
    行處書記官因89年度執全字第2375號假扣押強制執行事件到
    場查封時，系爭土地現狀係作為魚塭使用，有本院89年9 月
    11日查封筆錄1 份在卷可憑，並經本院調取89年度執全字第
    2375號卷宗核閱屬實。此外，依卷附之板信商業銀行94年12
    月29日板信管個資字第0948300878號函所附之系爭土地位置
    圖1 份，其上記載於88年1 月間系爭土地估價時，該處為海
    釣場，另依卷附高雄縣鳳山市文山自辦市地重劃會95年1 月
    5 日95文重字第9501001 號函所附之高雄縣鳳山市文山自辦
    市地重劃用地地上物補償清冊1 份及照片2 張（編號9及10
    ）觀之，該地上物補償清冊載明於89年5 月9 日實地勘估調
    查時，系爭土地上有魚池，且依該照片2 張所示，該處確有
    魚池，是足認原告所主張系爭土地於上揭時間，曾為被告作
    為魚塭使用之事實，自堪信為真實。
  (2)按承租人應自任耕作，並不得將耕地全部或一部轉租於他人
    ，違反此項約定者，原訂租約無效，耕地三七五減租條例第
    16條第1 項及第2 項前段分別定有明文。又耕地三七五減租
    條例第1 條所謂耕地之租佃，即土地法第106 條所稱之耕地
    租用，乃指以自任耕作為目的，約定支付地租，使用他人之
    農地而言，故耕地租賃，承租人應以耕地供耕作之用，如承
    租人變更耕作之使用目的，改充耕作以外之使用，即屬不自
    任耕作；另依同法條第2 項規定，所謂耕作，固包括漁牧，
    但此乃指自始即約定租用他人之土地而為漁牧使用，非謂凡
    屬耕地租用，即可任意變更農地原有性質而為漁牧使用。是
    原為栽培農作物之耕地租佃契約，承租人如未經出租人同意
    ，逕將農地變更為漁牧使用，並興建設施，致變更農地原有
    性質，即屬違反耕地租佃契約，不自任耕作，合予敘明。本
    件兩造間之耕地三七五租約，係屬耕作租用，為兩造所不爭
    執，並有臺灣省高雄縣私有耕地租約1 份在卷可憑，而被告
    未經出租人之同意，於88年間起未將系爭土地供自己耕作之
    用，而係興建魚塭養殖魚類，已屬任意變更農地原有性質而
    為漁牧使用，參照上揭法條規定及說明，被告已符合不自任
    耕作之情形。至於被告抗辯耕地三七五減租條例第16條規定
    ，僅指承租人未自任耕作而將耕地轉租他人等語，不足為採
    。
  (3)本件兩造間租賃契約，依耕地三七五減租條例第16條第1 項
    及第2 項前段規定，於88年間被告在系爭土地上闢建魚塭而
    不自任耕作時起業已無效，而系爭土地現仍為被告所占有，
    且系爭土地上有堆置建築磚塊等雜物之事實，有本院上開勘
    驗筆錄及現場照片多張在卷可憑，是被告就系爭土地已屬無
    權占用，且因有雜物推置，亦可認對於所有權人行使所有權
    已有所妨害，故原告基於系爭土地所有權人之地位，依民法
    第767 條規定，請求被告應將大貝湖段第48地號土地之地上
    物清除，將土地予返還予原告2 人，及同段第111 地號土地
    之地上物清除後，將土地返還予原告丙○○，自屬有據。至
    於原告主張被告應將系爭土地上所種植之果樹清除部分，依
    民法第66條第2 項規定，不動產之出產物，尚未分離者，為
    該不動產之部分，是尚未與土地分離之樹木，為土地之構成
    部分，本件被告在系爭土地上所種植之果樹既尚未與土地分
    離，則屬系爭土地之構成部分，自屬原告所有，被告既非果
    樹之所有權人，則原告請求被告除去果樹，與法尚有未合，
    此部分不應准許，一併敘明。
  (4)按無法律上原因而受利益，致他人受損害者，應返還其利益
    ，民法第179 條有明定。而無權占有他人土地，可能獲得相
    當於租金之利益，為社會通常之觀念，有最高法院61年台上
    字第1695號判例可資參照。本件被告無權占有系爭土地，參
    照上揭法條規定及判例意旨，被告可認受有相當於租金之不
    當得利，並致土地所有權人即原告受有相當於租金之損害，
    而大貝湖段第48地號土地，現為原告2 人共有，同段第111
    地號土地現為原告丙○○單獨所有，原告並各經系爭土地之
    原所有權人王鎮魁、王鎮豪、王鎮鳳，轉讓自89年7 月1 日
    起至土地所有權移轉前對被告之不當得利請求權，有陳報狀
    1 份在卷可證，是原告自得基於不當得利及債權讓與之法律
    關係，請求被告給付相當於租金之不當得利損害金。次按基
    地租金之數額，除以基地申報地價為基礎外，尚須斟酌基地
    之位置，工商業繁榮之程度，承租人利用基地之經濟價值及
    所受利益等項，以為決定，並非必達申報總地價年息10 %最
    高額（最高法院68年度台上字第3071號判例參照）。本院審
    酌，系爭土地重劃前，靠近澄清路，且附近有澄清湖風景區
    ，有上開板信商業銀行函文所附不動產估價調查表1 份附卷
    可憑，可認區段環境尚佳，而系爭土地重劃後，鄰近市場、
    公園、學校、公共設施規劃完善，生活環境條件良好，且位
    於在鳳山市北側，鄰近澄清湖風景區，為高雄縣高級別墅地
    段之一，發展潛力雄厚等情，亦有上揭板信商業銀行函文所
    附之鑑定報告書1 份在卷可參，又系爭土地均面臨15公尺寬
    之道路，且四周高樓住宅林立，亦有原告提出之系爭土地現
    況位置圖、衛星地圖及照片多份在卷可憑，是綜合上揭系爭
    土地所處位置、交通狀況及附近之市況繁榮等情況，本院認
    應以年息7 ％作為計算之基準，應為適當。又系爭土地自89
    年7 月迄今之申報地價均為3,040 元，有高雄縣鳳山地政事
    務所地價證明書1 份及土地謄本4 份在卷可證，爰就被告應
    給付原告之損害金額，分述如下；
 １.大貝湖段第48地號土地部分：
  (1)被告應給付原告甲○○（應有部分為4 分之3） 之損害金：
    自89年7 月至94年6 月30日為1,040,792 元。【計算式：
    1304.25 平方公尺×3040（平方公尺/ 元）×7 ％×3/4 ×
    5 年＝1040,792元】。
    自94年7 月1 日起至返還土地之日止，每月為17,347元。
    【計算式：1,304.25平方公尺×3040（平方公尺/ 元）×7
    ％×3/4 ÷12＝17,347】。
  (2)被告應給付原告丙○○（應有部分為4 分之1） 之損害金：
    自89年7 月至94年6 月30日為346,931 元。【計算式：13
    04.25 平方公尺×3040（平方公尺/ 元）×7 ％×1/4 ×5
    年＝346,931 元】。
    自94年7 月1 日起至返還土地之日止，每月為5,782 元。
    【計算式為：1,304.25平方公尺×3040（平方公尺/ 元）×
    7 ％×1/4 ÷12＝5,782 元】。
 ２. 大貝湖段第111 地號土地部分，被告應給付原告丙○○之
     損害金：
  (1)自89年7 月至94年6 月30日為4,122,830 元。【計算式：3,
    874.84平方公尺×3,040 （平方公尺/ 元）×7 ％×5 年＝
    4,122,830 元】。
  (2)自94年7 月1 日起至返還土地之日止為68,714元。【計算式
    ：3,874.84（平方公尺）×3,040 （平方公尺/ 元）×7 ％
    ÷12＝68,714元】。
五、綜上所述，原告基於所有物返還及排除侵害請求權，請求被
    告將坐落大貝湖段第48地號土地之地上物清除，並將土地返
    還原告甲○○、丙○○；將坐落大貝湖段第111 地號土地之
    地上物清除，並將土地返還原告丙○○，為有理由。且原告
    本於不當得利之法律關係，請求被告給付原告丙○○4,469,
    761 元（即4,122,830 ＋346,931 ＝4,469,761） ，及自民
    國94年7 月1 日起至返還系爭土地之日止，按月給付74,496
    元（即5,782 ＋68,714＝74,496），及給付原告甲○○1,04
    0,792 元，及自94年7 月1 日起至交還大貝湖段48地號土地
    之日止，按月給付17,347元，為有理由，至於原告逾此部分
    之請求，則無理由，應予駁回。
六、兩造均陳明願供擔保請為宣告假執行或免為假執行，關於原
    告勝訴部分，經核均無不合，而法院定擔保金額，應斟酌當
    事人所應受之損害為衡量之標準，本院爰依兩造因假執行或
    免為假執行後，他造所因此可能遭受之損害，各酌定相當之
    擔保金額准許，至於原告上開敗訴部分，其假執行之聲請已
    失所依附，併予駁回。
七、本件判決之基礎已臻明確，兩造就系爭土地有無轉租他人及
    是否具有耕地三七五減租條例第17條第1 項第3 、4 款規定
    之終止租約事由等及其餘攻擊、防禦方法，核與判決結果無
    影響，爰不再一一論列，又被告聲請調查帳號0000000 號之
    支票發票人及再次訊問證人庚○○及被告丁○○部分，因事
    證已明，本院認無再予調查之必要，附此敘明。
據上結論，原告之訴一部有理由，一部無理由，依民事訴訟法第
79條、第390 條第2 項、第392 條第2 項，判決如主文。
中    華    民    國      95    年    9    月    8    日
                  民事鳳山分庭審判長法  官  王伯文
                                    法  官  李怡諄
                                    法  官  呂憲雄
中    華    民    國      95    年    9    月    8    日
正本證明係照原本作成。
如不服判決，應於送達後二十日內，向本院提出上訴狀並表明上
訴理由，如於判決送達前提起上訴者，應於判決送達後十日內補
提上訴理由書（須附繕本）。
                                    書記官  李文廣


司法院資訊處製作；財團法人民間司法改革基金會備份。
